【裁判字號】    97,台上,1158
【裁判日期】    970320
【裁判案由】    妨害自由
【裁判全文】
最高法院刑事判決            九十七年度台上字第一一五八號
上  訴  人  甲○○
上列上訴人因妨害自由案件，不服台灣高等法院中華民國九十六
年七月十七日第二審判決（九十五年度上訴字第三四０九號，起
訴案號：台灣台北地方法檢察署八十五年度偵字第一一八一一、
一一九三九、一三四八八號），提起上訴，本院判決如下：
    主  文
上訴駁回。
    理  由
一、非法剝奪人之行動自由部分
按刑事訴訟法第三百七十七條規定，上訴於第三審法院，非以判
決違背法令為理由，不得為之。是提起第三審上訴，應以原判決
違背法令為理由，係屬法定要件。如果上訴理由書狀並未依據卷
內訴訟資料，具體指摘原判決不適用何種法則或如何適用不當，
或所指摘原判決違法情事，顯與法律規定得為第三審上訴理由之
違法情形，不相適合時，均應認其上訴為違背法律上之程式，予
以駁回。本件上訴人甲○○上訴意旨略稱：原判決認證人古旺金
於第一審審理中所為對上訴人有利之證詞，均避重就輕，顯係畏
懼上訴人所作之不實陳述，並以古旺金先前於警詢及第一審流氓
感訓案件訊問中所為之陳述具有較可信之情況，而足以採信。然
上訴人除因為「荊元耀」與古旺金間之債務而向古旺金催討債款
外，均未曾與古旺金謀面，則古旺金如何知悉以電話向其恐嚇者
即為上訴人？若古旺金於警詢中指述上訴人曾以電話向其恐嚇，
僅係推測之詞，自不得作為證據。再者原審對此爭點亦非不得調
閱古旺金之通聯紀錄，以釐清上訴人曾否於上開時點撥打電話予
古旺金，此關乎上訴人曾否恐嚇古旺金，為對上訴人之利益有重
大關係事項，原審未依職權予以調查，即有於審判期日應予調查
之證據未予調查之違法。又原審亟欲以古旺金於警詢筆錄上之簽
名，架構警詢筆錄可信性之基礎，然證人簽名與否，並非當然可
推論出證人於警詢時之陳述較可採信之結論。尚且上訴人於本案
審理過程中，未曾與古旺金接觸，原審又如何認定證人於第一審
法院所為之證述係因畏懼上訴人所為之不實陳述？又第一審既非
不可預料證人於上訴人前未能自由陳述，即非不可依據刑事訴訟
法之規定，於上訴人退庭後再命證人陳述，其捨此不為，而以似
是而非之理由，泛稱證人在法院審理中之陳述，因未能為自由陳
述非可採信，難謂無判決不備理由之違法情事等語。
惟查：證據之取捨、事實之認定，乃事實審法院職權行使之範圍
，事實審法院經調查證據之結果，本於確信，依自由心證之取捨
證據，苟其取捨，與經驗法則或論理法則無違，即不得任意指為
違法，而據為適法之第三審上訴理由。本件原判決認定上訴人參
與「四海幫仁愛堂」擔任打手，並有如原判決事實欄二之(三)、(四)
所載，因受託為「荊元耀」及朱乙禾（原名朱復明）向古旺金及
陳永財催討債務，而有連續以非法方法剝奪古旺金、陳永財及胡
素貞之行動自由等犯行，因而撤銷第一審關於上訴人部分之科刑
判決，改判仍依修正前刑法規定，依牽連犯從一重論以共同連續
以非法方法，剝奪人之行動自由罪，於法定刑內判處其刑，並依
中華民國九十六年罪犯減刑條例減輕其宣告刑，係以上訴人於原
審準備程序所為認罪之陳述，證人古旺金於警詢及第一審法院另
案感訓案件審理時所為之陳述及指認，證人陳永財、胡素貞於警
詢及第一審法院囑託台灣台南地方法院訊問時所為之證言，共犯
章志萍（已死亡）、劉潛能、孫曉晟、朱乙禾、劉屏生分別於第
一審及偵查中所為之陳述，及台灣省立台中醫院出具之診斷證明
書、富貴花開酒店及紅玫瑰視聽歌城簽帳單、付款存根（花旗銀
行）、美國運通卡月結單等證據資料，為綜合之判斷，已詳細說
明其所憑之證據及認定之理由。並指駁、說明上訴人否認上開犯
行，辯稱曾向古旺金拿過錢但未恐嚇亦未押人，亦未參與被害人
陳永財、胡素貞部分犯行云云，及證人古旺金於第一審證稱並未
遭恐嚇及強取提款卡，警詢筆錄之記載可能是警員聽錯云云，為
不可採信之理由。復敘明公訴意旨另以：被害人古旺金、陳永財
、胡素貞部分，上訴人另涉犯刑法第三百四十六條第一項恐嚇取
財罪嫌；及上訴人於民國八十四年六月間至八十五年五月，向經
營富貴花開酒店之周致明恐嚇，按月收取新台幣（下同）十五萬
元之保護費；於八十五年五月初某日前往台北市○○街二０八巷
七十弄一號，向林志郎催討債務，使林志郎心生畏懼，然因為警
查獲而未交付財物；於八十五年五月六日，將唐宏明帶至胡春等
住處，不讓其離去，而剝奪其行動自由，並強行令其刷卡購買電
視機三台、手錶，價值共計二十餘萬元，以為償債；於八十五年
一月十二日至台北縣中和市○○路四三七號四樓向經營工順工程
有限公司之許永修恐嚇：「我四海幫已標得雲林縣斗六市科學園
區回填土工程，需儘速簽約，否則倒大楣」，惟該項工程未被標
成，致未能得逞；於八十五年一月初受邱志平所託向陳上善催討
一千五百萬元之押標金，陳上善因對四海幫心生畏懼，遂書寫拋
棄書給予李寶猜，藉以綁標；受邱志平教唆，於八十四年底，在
台北縣五股鄉○○路○段一五八號，向鄭永源聲稱其可標得三０
一、三０二標工程（台北縣萬板專案新店溪至民生路段隧道工程
），而恐嚇鄭永源，因三０一、三０二標廢土工程契約已由鄭永
源取得，故鄭永源予以敷衍，未能得逞；於八十五年一月十三日
，在台北市內湖區○○○路○段一二０巷三弄六號三樓，竊佔法
拍屋，欲向不特定得標人恐嚇取財，嗣因鄰居報警而逃逸，致未
能向得標人簡維都索款等情，因認上訴人另涉有刑法第三百零二
條第一項、第三百零五條、第三百四十六條第一項、第二項、第
三百三十九條第一項、第三百二十條第二項等罪嫌，經審理結果
，尚屬不能證明上訴人犯罪，因公訴人認此部分與上開科刑部分
有裁判上一罪關係，而不另為無罪諭知。所為論斷，俱有卷存證
據資料可資覆按，並無採證或認定事實違背經驗法則或論理法則
，或其他違背法令之情形。上訴意旨雖指原判決違法，然查：(一)
、上訴人確曾夥同劉潛能、孫曉晟等人向古旺金逼討債務乙節，
為上訴人所是認，且上訴人受託為他人逼討債務時均係仗恃「四
海幫仁愛堂」成員之身分為之，並未隱匿，而古旺金既曾因遭逼
討債務而與上訴人接觸，於警詢中並能明確指出上訴人及其他到
場共犯之綽號，衡情其當能辨識事後以電話向其恐嚇逼討債務者
之身分，而非出於猜測而已。又古旺金於警詢中所為其曾遭上訴
人及章志萍等人輪流以電話恐嚇部分之陳述，係本於其親身經歷
之事實經過而為陳述，並非其個人意見或推測之詞。原審說明古
旺金於警詢中所為之陳述得為證據，並採為證據資料，自無不適
用證據法則之違法情形可言。(二)、事實審法院固以調查證據、認
定事實為其主要之職權行使，然並不負責蒐集證據。故刑事訴訟
法第三百七十九條第十款所稱「依本法應於審判期日調查之證據
」，係指該證據在客觀上為法院認定事實及適用法律之基礎者而
言，且其調查之範圍亦應以第二審審判中案內所存在之一切證據
為限，並不包括蒐集證據在內，案內所不存在之證據，事實審法
院並無為發見真實，應依職權從各方面詳加調查之必要。上訴人
及其辯護人在原審均未表明聲請調查案發時古旺金之電話通聯紀
錄，且於原審審理時明確表示無證據聲請調查，況本件案發時間
為八十五年三、四月間，至繫屬於原審法院時已經間隔十年以上
，當時之電話通聯紀錄早逾保存期間而不存在，事實上亦無從調
查。原審未予調查，自不違法。(三)、證人有供述前後不符或有矛
盾之情形，事實審法院自可本於經驗法則、論理法則及審理所得
之心證，為合理之取捨判斷。原審依據上訴人及共犯孫曉晟、劉
潛能在原審準備程序所為認罪之表示，已死亡之共犯章志萍於偵
查中之供述等證據資料，與古旺金於警詢及第一審法院另案感訓
案件審理時所為之陳述為綜合之判斷，認古旺金於警詢及另案感
訓案件中所為之陳述堪予採為斷罪依據，而以古旺金於第一審所
為之證言不足採信予以排除，業已詳細說明所憑之理由，並無違
反經驗法則、論理法則等情事。至於原判決理由中關於古旺金已
於警詢筆錄簽名，若員警有記載不實，其為何在筆錄上簽名部分
之論述，立論雖未盡允洽，然仍與全案情節及判決主旨不生影響
。又法院於證人陳述時有無依刑事訴訟法第一百六十九條前段規
定命被告退庭，與該證人所為證言是否真實可採之取捨判斷，並
無必然之關聯性，事實審法院自可就該證人於審判中所為之證言
，與其先前所為內容不符之陳述，本於職權為合理之比較，定其
取捨。原判決亦無上訴意旨所指判決不備理由之違法情形。綜上
，本件關於非法剝奪人之行動自由部分之上訴核與法律規定得為
第三審上訴理由之違法情形，不相適合。其上訴違背法律上之程
式，應予駁回。
二、參與犯罪結社、恐嚇部分
按刑事訴訟法第三百七十六條所列各罪之案件，經第二審判決者
，不得上訴於第三審法院，為該法條所明定。本件原審論上訴人
刑法第一百五十四條第一項前段之參與犯罪結社罪、及刑法第三
百零五條之恐嚇罪（即原判決事實欄二之參與「四海幫仁愛堂」
部分、及事實欄二之(一)被害人周台生部分、事實欄二之(二)被害人
黃秀枝部分），核屬刑事訴訟法第三百七十六條第一款之案件。
依首開說明，既經第二審判決，自不得上訴於第三審法院。縱此
部分與非法剝奪人之行動自由部分有方法結果之牽連關係，為裁
判上一罪，但非法剝奪人之行動自由部分之上訴為不合法，本院
應從程序上予以駁回，而無從為實體上判決，對於輕罪之此部分
，亦無從適用審判不可分原則，為實體上審判，上訴人竟復提起
上訴，顯為法所不許，應予駁回。
據上論結，應依刑事訴訟法第三百九十五條前段，判決如主文。
中    華    民    國  九十七  年    三    月   二十   日
                      最高法院刑事第六庭
                          審判長法官  陳  正  庸
                                法官  賴  忠  星
                                法官  林  秀  夫
                                法官  宋      祺
                                法官  陳  祐  治
      本件正本證明與原本無異
                                      書  記  官
中    華    民    國  九十七  年    三    月  二十五  日
                                                 H


司法院資訊處製作；財團法人民間司法改革基金會備份。
